臺灣高等法院民事判決　　　　　　　　93年度上易字第1173號
上　訴　人　丙○○
訴訟代理人　吳政峰
　　　　　　邱秋鎮
被 上訴 人　甲○○
訴訟代理人　陳信伶
被 上訴 人　乙○○
上列當事人間請求返還借款事件，上訴人對於中華民國93年10月
29日臺灣士林地方法院93年度訴字第855號第一審判決提起上訴
，本院於94年4月20日言詞辯論終結，判決如下：
    主  文
上訴駁回。
第二審訴訟費用由上訴人負擔。
    事實及理由
一、本件被上訴人乙○○經合法通知，未於言詞辯論期日到場，
    核無民事訴訟法第386條各款情形，爰依上訴人之聲請，就
    被上訴人乙○○部分，由其一造辯論判決，合先敘明。
二、本件上訴人主張：被上訴人於民國90年8月31日向其借款新
    台幣（下同）80萬元，期限至同年11月30日止，約定利息為
    年息百分之二十，違約金以每逾一日，每萬元罰30元計算，
    被上訴人並同時簽發本票交付上訴人。詎上訴人於91年7月
    30日向被上訴人為付款之提示，其等均置之不理，爰依民法
    清償借款之法律關係，請求被上訴人連帶給付80萬元及自91
    年7月31日起至清償日止，按年息百分之二十計算之利息，
    及以每逾一日，每萬元罰30元計算之違約金。
三、被上訴人甲○○則以：上訴人實際交付之本金為72萬8000元
    ，且上訴人至91年7月31日前已收取利息共24萬元，已逾本
    金債權三分之一，其請求之違約金，顯屬過鉅等語，資為抗
    辯。而被上訴人乙○○則未於本院言詞辯論期日到場，亦未
    提出書狀作何聲明或陳述。
四、本件經原法院判決被上訴人應連帶給付上訴人80萬元及自91
    年7月31日起至清償日止，按年息百分之二十計算之利息，
    暨另按上開利率百分之二加計之違約金，並駁回上訴人其餘
    之請求（原審雖於判決理由駁回上訴人此部分之請求，惟漏
    未於判決主文諭知上訴人其餘之訴駁回）。上訴人不服原法
    院依職權酌減違約金部分，聲明為：(一)原判決不利上訴人部
    分廢棄。(二)廢棄部分，請依原契約之約定，即每逾一日每萬
    元30元核計違約金。被上訴人甲○○聲明：上訴駁回。（原
    審判決被上訴人敗訴部分，未經被上訴人聲明不服，已告確
    定。）
五、經查：兩造約定被上訴人於90年8月31日至同年11月30日止
    ，向上訴人借款80萬元，約定遲延利息為年息百分之二十，
    每逾一日違約金每萬元以30元計算，被上訴人同時簽發本票
    交付上訴人，並提供新竹縣湖口鄉○○段1325─5地號土地
    ，票面金額為80萬元之本票、借款契約書（兼作借據）（見
    原審卷第10至11頁），及臺灣新竹地方法院民事執行處強制
    執行金額計算書分配表（本院卷二第4頁）可憑，且為兩造
    所不爭執，堪信此部份之事實為真正。
六、本件經本院於94年3月24日與兩造整理並協議簡化之爭點為
    ：（見本院卷二第17頁）
（一）本件違約金是否過高？
（二）如認本件違約金過高，則究以若干始為合理？
    茲分述之如下：
（一）本件違約金是否過高？
  １、上訴人主張：違約金之約定為當事人契約自由、私法自治
      原則之體現，被上訴人於訂約時既已衡量自己履約之意願
      、經濟能力，本諸自由意識及平等地位自主決定，應均受
      該項違約金約定之拘束，法院應予以尊重，始符契約之本
      旨。原法院核減本件違約金無異使兩造違約金之約定形同
      具文，破壞懲罰性違約金立約本意及私法自治、契約自由
      等語。被上訴人辯以：上訴人實際交付之本金為72萬8000
      元，且依現今銀行借款利率大多約為百分之二、三，且上
      訴人至91年7月31日前已收取利息共24萬元，已逾本金債
      權三分之一，其請求每逾一日，每萬元30元核計之違約金
      ，顯屬過鉅，尤失合理及公平等語。
  ２、按「約定之違約金額過高者，法院得減至相當之數額。」
      民法第252條定有明文；違約金契約亦為契約之一，依契
      約自由原則，當事人約定之金額，無論高低，皆有其自由
      ，法院不得干涉，此在法國民法第1152條及日本民法420
      條均有明文，然而如固執此一原則，有時對債務人未免保
      護不周，因於訂約之際，債權人所要求之違約金，往往過
      高，而債務人又不得不忍受，否則當時若竟拒絕，則一似
      自始即存心不履行債務，故為表示履行之決心，縱金額過
      高，亦毅然接受，豈知此一色厲內荏之弱點，即為債權人
      所利用，將違約金之數額，從高約定，無異巧取利益，故
      我國民法乃仿德（民法343條第1項）、瑞（第163條第3項
      ）立法例，允許法院為之酌減。可知，我國民法係採違約
      金過高者，得由法院減至相當數額，以保護債務人利益之
      立法例，而非完全由當事人依契約自由原則定之。再約定
      之違約金如有過高情事，法院即得依此規定核減至相當之
      數額，並無應待至債權人請求給付後始得核減之限制，此
      項核減，法院得以職權為之，亦得由債務人訴請法院核減
      （最高法院79年度台上字第1612號判例意旨可參），是我
      國民法第252條之規定，除賦予債務人得請求法院予以酌
      減之權利外，並賦予法院介入之職權，以期求得當事人間
      真正之公平。
  ３、次按「當事人主張有利於己之事實者，就其事實有舉證之
      責任。但法律別有規定，或依其情形顯失公平者，不在此
      限。」民事訴訟法第277條定有明文。是主張法律關係存
      在之當事人，原則上固應就該法律關係發生所須具備之特
      別要件，負舉證之責任，至於他造主張有利於己之事實（
      變更或消滅之特別要件），則應由他造舉證證明（最高法
      院48年台上字第887號判例參照），然於例外依其情形顯
      失公平者，則不在此限。本件被上訴人主張本件違約金過
      高應予酌減乙節，為主張有利於己之事實，被上訴人原應
      就該法律關係發生所須具備之特別要件，負舉證之責。然
      依上開所述被上訴人違約之情形觀之，上訴人因被上訴人
      違約受有如何之損害，乃本院斟酌兩造約定之違約金是否
      過高之重要依據，而上訴人受有如何之損害，唯上訴人知
      之甚詳，被上訴人誠難舉證證明上訴人所受損害與上開違
      約金之數額顯不相當。因此，若令被上訴人舉證證明兩造
      間就違約金之約定有過高情事，顯有失公平，本院爰認應
      依民事訴訟法第277條但書規定，由上訴人舉證證明其確
      受有如兩造約定違約金數額之損害，以為斟酌本件違約金
      是否過高之依據。
  ４、經查：兩造約定被上訴人於90年8月31日至同年11月30日
      止，向上訴人借款80萬元，約定遲延利息為年息百分之二
      十，每逾一日違約金每萬元以30元計算，被上訴人同時簽
      發本票交付上訴人，並提供新竹縣湖口鄉○○段1325─5
      地號土地設定抵押權，且現已拍定分配等情，均已如上述
      ，本院爰依上述之說明，斟酌本件借款利息高達年息百分
      之二十，且借款當時被上訴人已提供上開地號土地設定抵
      押權擔保上訴人之債權，現已拍定分配，其本金債權已獲
      全部清償（本院卷二第4頁），再斟酌現今社會之經濟狀
      況、銀行與客戶約定放款利息、違約金之一般客觀情形，
      及被上訴人若能如期履行時，上訴人可享受之一切利益，
      暨上訴人未能舉證證明其確實受有如兩造約定違約金數額
      之損害等一切情狀，認為本件契約關於違約金之約定自嫌
      過高，應有核減之必要，故上訴人前述之主張，應不可採
      。
（二）如認本件違約金過高，則究以若干始為合理？
  １、上訴人主張：本件應依原兩造約定之每逾一日，每萬元30
      元核計違約金等語。被上訴人辯以：本件違約金額過高，
      應予酌減等語。
  ２、按約定之違約金苟有過高情事，法院即得依民法第252條
      規定核減至相當之數額。而法院依該條以職權酌減至相當
      之數額，其標準仍須依一般客觀事實、社會經濟狀況、當
      事人所受損害及債務人若能按期履行債務時，債權人可享
      受之一切利益等情形定之，且債務已為一部履行者，法院
      亦得比照債權人所受利益，減少其數額。是當事人所受之
      一切消極損害（即可享受之預期利益）及積極損害，均應
      加以審酌，有最高法院49年度臺上字第807號、51年度臺
      上字第19號判例、84年度臺上字第978號判決可資參照。
  ３、本件違約金之約定過高，有核減之必要，已如前述，本院
      爰審酌上情，認為應核減為按利息（年息百分之二十）之
      百分之二加計違約金，較為公允。
七、綜上所述，上訴人本於清償借款之法律關係，請求被上訴人
    應連帶給付其80萬元及自91年7月31日起至清償日止，按年
    息百分之二十計算之利息，暨另按上開利率百分之二加計之
    違約金部分，為有理由，應予准許，逾此部分之請求，為無
    理由，應予駁回（被上訴人未就其敗訴部分，上訴聲明不服
    ，已告確定）。原審就上開不應准許部分，為上訴人敗訴之
    判決，於法並無不合。上訴意旨指摘原判決不當，求予廢棄
    改判，為無理由，應予駁回其上訴。
八、本件事證已臻明確，兩造其餘之攻擊、防禦方法，核與判決
    結果不生影響，爰毋庸一一論述，併此敘明。
九、據上論結，本件上訴為無理由，依民事訴訟法第463條、第
    385條第1項前段、第449條第1項、第78條，判決如主文。
中　　華　　民　　國　　94　　年　　 5　　月　　 4　　日
                民事第八庭    審判長法  官  游  明  仁
                                    法  官  魏  麗  娟
                                    法  官  陳  邦  豪
正本係照原本作成。
不得上訴。
中　　華　　民　　國　　94　　年　　5 　　月　　5 　　日
　　　　　　　　　　　　　　　　　　書記官  張  淑  芬
